【裁判字號】    98,消債聲,7
【裁判日期】    981211
【裁判案由】    免責
【裁判全文】
臺灣桃園地方法院民事裁定             98年度消債聲字第7號
聲  請  人
即  債務人  甲○○（原名陳娟娟.
上列當事人因消費者債務清理事件，債務人聲請清算，經本院裁
定開始清算程序並同時終止清算程序，本院裁定如下：
    主  文
債務人甲○○（原名陳娟娟、陳沛涵）不免責。
    理  由
一、按債務人有下列各款情形之一者，法院應為不免責之裁定，
    但債務人證明經普通債權人全體同意者，不在此限：一、於
    七年內曾依破產法或本條例規定受免責；二、隱匿、毀損應
    屬清算財團之財產，或為其他不利於債權人之處分；三、捏
    造債務或承認不真實之債務；四、因浪費、賭博或其他投機
    行為，致財產顯然減少或負擔過重之債務，而生開始清算之
    原因；五、於清算聲請前一年內，已有清算之原因，而隱瞞
    其事實，使他人與之為交易致生損害；六、明知已有清算原
    因之事實，非基於本人之義務，而以特別利於債權人中之一
    人或數人為目的，提供擔保或消滅債務；七、隱匿、毀棄、
    偽造或變造帳簿或其他會計文件之全部或一部，致其財產之
    狀況不真確；八、故意於財產及收入狀況說明書為不實之記
    載，或有其他故意違反本條例所定義務之行為，消費者債務
    清理條例第134 條定有明文。
二、次按消費者債務清理制度並非在使債務人恣意消費所造成之
    債務，轉嫁予債權人負擔，債務人免責制度，應在鼓勵勤勞
    誠實之債務人，而非縱容債務人奢侈浪費，倘債務人於聲請
    清算前之相當期間內，利用信用金融之機會，恣意為非屬通
    常生活所需之鉅額消費或作奢侈性、浪費性之消費，而不在
    意日後履行返還之能力，反而算計消費者債務清理條例中之
    免責制度，濫用清算程式以規避其應負擔之償還責任，自與
    消費者債務清理條例之立法本旨有違。再者，消費者依清算
    程式清理債務，債權人已因之蒙受相當損失，其程序之進行
    應秉持公正與誠信，如債務人對於清算之原因有可歸責性，
    或有虛偽不實、違反誠信、違反本條例所定義務之行為，致
    害及債權人之權益，或影響清算程序之進行，自不宜予以免
    責（消費者債務清理條例第132 條立法理由參照）。
三、查本件聲請人即債務人陳沛涵聲請消費者債務清理清算事件
    ，前經本院於民國98年5 月12日裁定開始清算程序並同時終
    止清算程序，有本院98年度消債清字第29號裁定正本1 份附
    卷可參，堪信為真實。復查，依各債權人所檢送之聲請人於
    92年至95年間之信用卡消費明細資料顯示，早於92年間，聲
    請人即有預借現金，並以信用卡分期刷卡償還之方式辦理貸
    款之情形，則既聲請人於當時已有經濟狀況不佳之情形，本
    應較一般人更加縮衣節食，然觀之聲請人之消費內容除量販
    店、童裝店、電器店等刷卡費用似可認為係日常生活開銷外
    ，尚有多達數十筆之百貨公司（新光三越百貨、統領百貨、
    遠東百貨）消費支出，及數筆高額消費支出（聖恩全生涯事
    業新台幣〈下同〉45, 000 元、台灣里網路交易中心13,750
    元及台灣里國際13,750元），核上開消費內容，顯已逾聲請
    人當時所能負擔日常生活之合理花費而有過度享受、浪費奢
    侈之情；另觀之債權人國正聯合設計有限公司（下稱國正公
    司）於98年10月20日所出具之函文，其上記載，聲請人於任
    職於國正公司期間，竟於94年9 月間挪用公司資產達248 萬
    元，並提出聲請人於94年9 月15日所出具之道歉文及開立之
    本票為證，則聲請人因盜用公款一事，致自身背負大筆債務
    ，就該筆金額究為何用，資金流向為何，經本院合法通知，
    亦未到庭說明。再聲請人上開行為業已使自身負擔過大之債
    務，且聲請人不思以正常途徑賺取金錢，卻係利用職務之便
    ，趁機擅自使用公司公款，致其需負擔返還所使用之巨額公
    款，且該筆款項，迄今尚未清償完畢，亦可認係因投機之行
    為導致需負擔自身能力所不能負擔之債務。再依聲請人於聲
    請清算時所提出於國正公司任職之薪資所得，每月約為30,
    000 元，本於扣除聲請人所稱每月必要之個人支出8,956 元
    及扶養小孩11,662元之費用後，本尚餘10,000餘元可供使用
    ，然依前開信用卡消費明細可知，因聲請人未衡量其經濟能
    力而過度消費，且於利用信用卡繳納貸款之際，已可預見其
    負債已有不能清償之虞，即應檢討其理財及消費狀況，養成
    節儉習慣，非維持過去抗告人過去慣常之寬逸生活，卻仍繼
    續持信用卡向百貨公司消費，而後甚而盜用公款，致每月遭
    需以扣薪之方式還款10,000元，更遭致而後另行再向銀行信
    用借款，此復有債權人萬泰商業銀行所提出之聲請人於94年
    10 月5向萬泰商業銀行辦理30萬元信用貸款書可參。則聲請
    人既因自身過度消費，進而掏空公款，致積欠大筆債務，另
    再向金融機構辦理貸款，以致今日就無法清償債務一事，向
    本院聲請清算等情。是本院經審酌上開聲請人之收入、支出
    情形，並佐以其信用卡消費明細資料，及採用投機之方式盜
    用公款，誠堪認聲請人應有「因浪費、賭博或其他投機行為
    ，致財產顯然減少或負擔過重之債務，而生開始清算之原因
    」情事存在。再者，經本院依職權通知各債權人表示意見之
    結果，全數債權人均具狀表明不同意聲請人免責等情，此有
    陳報狀6 份附卷可佐，可知聲請人之聲請，亦與消債條例第
    134 條但書之要件不符。
四、基此，承前所述，聲請人既堪認有消費者債務清理條例第13
    4 條第4 款所規定之不應免責情形存在，則本件聲請人之聲
    請免責，自不應准許，爰裁定如主文。
中    華    民    國    98    年    12    月    11    日
                  民事第二庭法  官  陳彥年
上為正本係照原本作成。
如不服本裁定，應於裁定送達後10日內，以書狀向本院提出抗告
，並繳納抗告費新臺幣1,000 元。
中    華    民    國    98    年    12    月    14    日
                            書記官  劉霜潔


司法院資訊處製作；財團法人民間司法改革基金會備份。
